【裁判字號】    89,上訴,2119
【裁判日期】    891116
【裁判案由】    偽造文書等
【裁判全文】
臺灣高等法院臺中分院刑事判決                  八十九年度上訴字第二一一九號
    上    訴   人
    即  自  訴 人  乙○○
    被         告  丙○○
右上訴人因被告等偽造文書等案件，不服臺灣臺中地方法院中華民國八十九年十月十
六日第一審判決（民國八十九年度自字第七三七號），提起上訴，本院判決如左：
    主    文
上訴駁回。
    理    由
一、上訴人即自訴人（以下簡稱自訴人）原審自訴意旨詳如附件自訴狀所載。
二、按犯罪之被害人得提起自訴，刑事訴訟法第三百十九條第一項固定有明文，惟此
    之被害人係指犯罪之直接被害人而言。又法人為被害人時，則應由其代表人代表
    該法人提起自訴，且股份有限公司被公司董事及監察人侵占或背信，雖股東之利
    益亦受影響，但直接被害者究為公司，股東並非因犯罪而直接被害之人，自不得
    提起自訴（最高法院六十九年台上字第三九二○號判例參照）。另刑事訴訟法第
    三百二十三條第一項原規定「同一案件經檢察官終結偵查者，不得再行自訴。」
    ，惟於民國（下同）八十九年二月九日修正公布之同條項規定則修正為「同一案
    件經檢察官依第二百二十八條規定開始偵查者，不得再行自訴。但告訴乃論之罪
    ，經犯罪之直接被害人提起自訴者，不在此限。」，又不得提起自訴而提起者，
    應諭知不受理之判決，並得不經言詞辯論為之，刑事訴訟法第三百三十四條、第
    三百四十三條、第三百零七條、第三百七十二條分別定有明文。
三、本件原審判決以：「本件自訴人乙○○自訴被告丙○○、丁○○、甲○○涉嫌侵
    占、背信犯罪事實，前經自訴人於八十五年三月十一日就被告丙○○所涉同一事
    實向臺灣臺中地方法院檢察署（下稱臺中地檢署）提出申告，再於同年四月二十
    三日就丁○○、甲○○所涉同一事實向該署提出申告，並由該署分別以八十五年
    度偵字第五三九四號及八十五年度偵字第八二五一號偵查，旋於八十六年五月二
    十一日經該署檢察官認犯罪嫌疑不足而處分不起訴確定（雖自訴人就該案件聲請
    再議，由台灣高等法院台中分院檢察署檢察長命令發回續查，經臺灣臺中地方法
    院檢察署檢察官於八十七年十二月二十八日以八十七年度偵續一字第一八號認自
    訴人以台昇公司股東兼監察人身分對被告等人提出申告，僅屬告發性質，不得聲
    請再議，故該案於八十六年五月二十一日即告確定）；其後，自訴人復於八十八
    年十二月一日就被告三人所涉同一事實向臺灣臺中地方法院檢察署提出告發，並
    由該署以八十九年度偵字第五六一四號偵查，而於八十九年九月四日經該署檢察
    官認無新事實及新證據予以簽結，業經本院調閱上開案卷查明屬實。」等由，認
    依前開修正後之刑事訴訟法第三百二十三條第一項規定之「同一案件經檢察官依
    第二百二十八條規定開始偵查者，不得再行自訴。」，本件不得再行自訴，自訴
    人於八十九年九月二日就此同一案件再行自訴，因之不經言詞辯論，諭知不受理
    之判決，經核閱原審卷證並無違誤之處，且本件被告於自訴狀表明係公司之股東
    ，依前開最高法院六十九年台上字第三九二○號判例所示「股份有限公司被公司
    董事及監察人侵占或背信，雖股東之利益亦受影響，但直接被害者究為公司，股
    東並非因犯罪而直接被害之人，自不得提起自訴。」之意旨以觀，本件自訴人顯
    係不得提起自訴而提起者，自訴人上訴意旨以本件應為實體審理，原審竟未為實
    體審理指摘原審判決不當，雖原審判決僅以新修正之刑事訴訟法第三百二十三條
    第一項之規定，認被告係不得提起自訴之人而提起自訴，而為不受理判決，惟原
    審所為不受理之判決與自訴人係非犯罪之直接被害人不得提起自訴而提起應受不
    受理判決之結果並無二致，自訴人之上訴顯無理由，自應予以駁回，並不經言詞
    辯論為之。
四、依刑事訴訟法第三百六十八條、第三百七十二條，判決如主文
中      華      民      國    八十九     年      十一     月     十六   日
                                  臺灣高等法院臺中分院刑事第三庭
                                        審判長法官  方  艤  駐
                                              法  官  劉  連  星
                                              法  官  胡  忠  文
右正本證明與原本無異。
如不服本判決應於收受送達後十日內向本院提出上訴書狀，其未述上訴之理由者並
得於提起上訴後十日內向本院補提理由書（均須按他造當事人之人數附繕本）。
                                              書記官  粘  銘  環
中      華      民      國    八十九     年      十一     月     十七   日
                                                                        Ｉ


司法院資訊處製作；財團法人民間司法改革基金會備份。
